行　政　法　院　判　決　　　　　　　　　　　　　八十八年度判字第三七三三號
　　再 審原 告　甲○○
　　再 審被 告　財政部臺北市國稅局
右當事人間因綜合所得稅事件，再審原告對本院中華民國八十七年十一月五日八十七
年度判字第二二二三號判決提起再審之訴。本院判決如左︰
　　主  文
再審之訴駁回。
　　事  實
緣再審原告七十九年度綜合所得稅結算申報，再審被告以其漏報取自國防部中山科學
研究院（以下簡稱中科院）之薪資所得計新台幣（下同）三二二、五六○元，乃核定
補徵稅額二九、九三六元。再審原告不服，申經復查結果，未准變更。提起訴願、再
訴願，遞遭決定駁回，提起行政訴訟亦為本院八十七年度判字第二二二三號判決駁回
，再審原告對本院該判決，提起再審之訴。爰摘兩造訴辯意旨如次：
再審原告起訴意旨略謂︰一、財政部稅制委員會於七十九年、八十三年、八十七年所
編印各版新舊所得稅彙編中，分別以10.18.台財稅第七九○七一四三三四號函、8.
台財稅第八三一六○七六六一號函、9.台財稅第八七一九六五三六六號函再三
宣示，凡未編入該年度版之「本部及各權責機關所對外發佈舊函示，非經其重行核定
，一律不再援引適用」，經遍查其七十九年、八十三年、八十七年版之所得稅法令彙
編中，皆未列入財政部六十八台財稅三八五○一號函、行政院台八十四財三七○○七
號函，依上開各年度版所得稅法令彙編首揭各函示之意旨，應為無效之函示，必經各
權責機關重新核定後，始重新生效，是以財政部及行政院如欲起課中科院非軍職員工
品位加給或技術津貼之稅賦，必須立刻重新函示，方能起課，否則即違反「禁反言－
政府機關言出必行，不能反悔」之原則，而國家社會將在政府朝令夕改之狀況下，抗
爭不斷，陷入混亂不安之局面，合該陳明。二、本案爭議之要點之一為財政部及其所
屬各區國稅局身為行政主管機關，雖得本於職權依據所得稅法責成行政釋示聲明應稅
之主張，但自民國六十八年稽徵機關函示徵免原則以來至民國八十四年十一月十七日
確定應稅期間，中科院依徵免原則認定免稅，並多次向桃園稅捐稽徵處及財政部北區
國稅局據實說明，而主管機關除以右述七十九、八十三、八十七年所得稅法令彙編之
函示，及不作為之默示同意此部分免稅，導致長期以來中科院員工信賴此等主張，認
為財政主管機關以上開函示及不作為默示，乃基於行政一體原則，授權國防部及中科
院或其他公務機關之相互認定並合於行政行為明確性原則下，在實質上已存在信賴之
法律效力，因而作為生涯規畫，處置財產（復無扣繳憑單），故應有行政法上「信賴
保護」原則之適用，依據鈞院七十六年判字第四七四號判決文示以「．．．不管行政
機關之決定是否合法，除了重大且明顯之瑕疵或其違法係可歸責於納稅義務人外，行
政機關之行為一經表露於外，人民通常會對所造成的法律狀態之存續寄以信賴，並以
之作為依據，此種依據信賴，應受保護」，及一般法學原理亦皆言「信賴保護原則」
，係指人民信賴政府機關之決定，就其生活關係已有適當之安排，政府機關應給予保
護或給予合理補償而言，是以財稅機關在七十九、八十三年版所得稅法令彙編中以首
揭各函示之意旨及長期不作為之默示，所造成之財政部六十八台財稅三八五○一號函
無效之法律效力，應使中科院非軍職員工在八十四年十一月十七日行政院台八十四財
三七○○七號發佈前享有「信賴保護」之利益，此為財稅機關所必須允諾的法律保護
結果，實無關事業主（國防部或中科院）承諾或應由事業主負擔之稅賦，因此往前補
課中科院非軍職員工五年稅之處分顯然違法，理應辨明。三、再按所得稅法第九十四
條第一項：「扣繳義務人於扣繳稅款時，應隨時通知納稅義務人，並依本法第九十二
條之規定，填具扣繳憑單發給納稅義務人，如原扣稅額與稽徵機關核定稅額不符時，
扣繳義務人於繳納稅款後，應將溢扣之款退還納稅義務人；不足之數由扣繳義務人補
繳，但扣繳義務人得向納稅義務人追償之。」明白規定扣繳義務人即中科院院長及主
辦會計，有先行代納稅義務人繳納之義務。固然同法第八十九條第二項有「扣繳義務
人未履行扣繳義務責任，而有行蹤不明或其他情事，致無從追究者，稽徵機關得逕向
納稅義務人徵收之」之敘述，卻完全不適用於中科院非軍職員工五年補課稅案中，其
理至明。因為中科院為國家機關，扣繳義務人承命行事，不敢稍有僭越，復有國防部
、行政院等上級機關可資追究，非無從也。更何況稅捐稽徵法第四十八條之三（修正
條文）復有「納稅義務人違反本法規定，適用裁處時之法律。但裁處前之法律有利於
納稅義務人者，適用最有利於納稅義務人之法律。」（從新從輕之原則）及中央法規
標準法第十八條「．．．但舊法規有利於當事人而新法規未廢除或禁止所聲請事項，
適用舊法規。」（從優原則）之立法旨意，皆明白律定認事用法之原則，必須優先考
慮對人民（納稅義務人）最有利之部分後，仍然無法免除其責時，方得對人民（納稅
義務人）處分，此為先進民主國家所普遍遵行之原則（且所得稅法第九十四條第一項
為現行有效之法律。）所以財政部及其所屬各區國稅局，直接向中科院非軍職員工追
課五年稅之處分，顯然有違所得稅法第九十四條第一項法定之程序正義，應請鈞院撤
銷原處分。四、又財政部六十八年台財稅三八五○一號徵免原則及行政院台八十四財
三七○○七號補充規定，明顯變更人民之權利、義務者，有牴觸中央法規標準法第五
條、第六條之意旨，復未遵第七條．．．並即送立法院之規定，亦明顯有違程序上之
正義。五、就稅法而言，稅捐稽徵法為規範所有稅法（關稅、礦稅除外）之稽徵程序
，相對於所得稅法單就個人綜合所得稅及營利事業所得稅所為單純規範而言，則稅捐
稽徵法為稅法之普通法，所得稅法為所得稅之特別法，無可置疑。所以就中央法規標
準法第十六條「法規對其他法規所規定之同一事項而為特別之規定者，應優先適用之
，其他法規修正後，仍應優先適用。」特別法優於普通法原則，顯然稅捐稽徵法第二
十一條第一項第一款、第三款之規定，目標顯然應為中山科學研究院，及其上級機關
國防部、行政院。六、綜上所述，財政部及其所屬各區國稅局認事用法反覆無常，明
顯違反稅捐稽徵的法定程序正義及信賴保護原則，不應補課五年稅，或其補課對象應
為中科院及上級機關國防部、行政院，而不是非軍職員工等語。
再審被告答辯意旨略謂︰一、經查中科院之預算雖分別依計畫編列人事費支應其員工
之各項給與，但實際上領受「品位加給」或「技術津貼」之非軍職人員，無論配屬之
單位參與不同計畫，悉依該院所訂「科技人員品位加給支給標準」、「技術員薪給標
準表」之等級，每月按職級定額領取「品位加給」或「技術津貼」，該院與其聘僱人
員之約定事項亦載明所指薪給，除實物代金及眷補費外，包括全部給與，是以該院非
軍職人員所領受之「品位加給」或「技術津貼」，核屬其在職務上或工作上因提供勞
務所取得之報酬。另財政部臺灣省北區國稅局於八十二年間曾派員前往該院現場瞭解
結果，該院支付非軍職人員之「品位加給」及「技術津貼」係採按月給付方式，並非
按研究計畫個案給付，復經中科院八十一年十一月三日八十一訓誠字第一六八七三號
函致該局說明該院各類薪資扣繳所得狀況：「本院於年度開始即訂有各項研究計畫，
並按照研究計畫逐月實施。各項研究計畫除一般經費外，為獎勵科技人員竭盡心智參
與研發工作，另編列研發人員研究補助費及技術津貼。為便利作業，研發人員研究補
助費係按月發放方式，再經由成本歸戶手續，回歸計畫預算內（研究補助費採個案給
付，必將增加人力及作業之負擔，不符經濟效益）」等語，足見中科院給付非軍職員
工之「品位加給」及「技術津貼」之所得，屬經常性補助費給與，且依職級按月定額
支給，為提供勞務所取得之報酬，依首揭行為時所得稅法第四條第八款但書及第十四
條第一項第三類之規定，核非免稅之研究補助費所得，乃屬應課稅之薪資所得，殆無
疑義。又本件原核定發單補徵稅款，並未逾稅捐稽徵法第二十一條所定核課期間，所
稱基於信賴利益不宜追溯補徵等節，殊無足採。二、又再審原告主張稅捐稽徵人員依
所得稅法第九十五條規定逐年至中山科學研究院查閱會計資料，而對該研究補助費未
予扣繳並未置喙，顯證稅捐稽徵人員亦同意中科院將研究補助費性質認定為免稅範圍
乙節，經查納稅義務人如有所得稅法第十四條第一項各類之所得，即應依同法第七十
一條規定申報納稅，而所得稅法第九十五條之規定，僅係為加強課稅資料之正確性，
授予稽徵機關調查及督促扣繳義務人對於扣繳報告之確實，是尚不因稽徵機關未為調
查或督促扣繳義務人，即認納稅義務人就其取得之所得不負申報納稅之義務，是再審
原告之指摘，顯屬誤會。三、至再審原告主張各節，業經鈞院前審判決詳為審酌予以
論駁在案，並無適用法規錯誤之情形，再審原告仍執前詞反覆訴求，殊難謂為有理由
，又其以原判決「適用法規錯誤」之理由，提起再審之訴，亦僅為再審原告於法律上
見解之歧異，要難符合行政訴訟法第二十八條第一款規定之要件，是所訴核不足採。
    理  由
按所謂「適用法規顯有錯誤者」，係指確定判決所適用之法規顯然不合於法律規定，
或與司法院現尚有效之解釋或本院現尚有效之判例顯然違反者而言。本件再審原告於
前訴訟程序中主張：伊辦理七十九年度綜合所得稅結算申報，經再審被告初查以伊漏
報在中科院之薪資所得計三二二、五六○元，乃核定補徵稅額二九、九三六元。惟系
爭所得係伊之研究補助費，且係按研究計劃個案給付，並非通案按職級按月給付者，
參照財政部六十八年十一月三十日台財稅第三八五○一號函釋，依行為時所得稅法第
四條第八款規定，應屬免稅所得，不得對之課徵所得稅，再審被告復查未予變更，一
再訴願決定遞予維持，均有未合，乃起訴請求撤銷等語。確定判決以「按中華民國政
府或外國政府，國際機構、教育、文化、科學研究機構、團體，或其他公私組織，為
獎勵進修、研究或參加科學或職業訓練而給與之獎學金及研究、考察補助費等所得，
免納所得稅。但受領之獎學金或補助費，如係為授與人提供勞務所取得之報酬，不適
用之，為行為時所得稅法第四條第八款所規定。．．．本件中科院之預算雖分別依計
畫編列人事費支應其員工之各項給與，但實際上領受『品位加給』或『技術津貼』之
非軍職人員，無論配屬之單位參與不同計畫，均依該院所訂『科技人員品位加給支給
標準表』、『技術員薪給標準表』之等級，每月按級定額領取科技品位加給或技術津
貼。且該院與其聘僱人員之約定事項亦載明所指薪給，除實物代金及眷補費外，包括
全部給與，其非軍職人員所領受之科技品位加給或技術津貼，核屬因提供勞務所取得
之報酬，應無行為時所得稅法第四條第八款免納所得稅規定之適用。況財政部台灣省
北區國稅局於八十二年間派員前往該中科院瞭解結果，其支付非軍職人員之科技品位
加給及技術津貼確係按月給付方式，復經中科院八十一年十一月三日（八一）訓誠字
第一六八七三號函致該局，說明該院各類薪資扣繳所得稅狀況：『以該院於年度開始
即訂有各項研究計畫，並按照研究計畫逐月實施。各項研究計畫除一般經費外，為獎
勵科技人員竭盡心智參與研發工作，另編列研發人員研究補助費及技術津貼。為便利
作業，研發人員研究補助費係採按月發放方式，再經由成本歸戶手續，回歸計畫預算
內（研究補助費採個案給付，必將增加人力及作業之負擔，不符經濟效益）』等語。
足見中科院給付非軍職員工之品位加給及技術津貼之所得，屬經常性研究補助費給與
，且依職級按月定額支給，為提供勞務所取得之報酬，依首揭規定，核非免稅之薪資
所得，被告依法發單補徵稅款，並未逾稅捐稽徵法第二十一條所定核課期間，於法並
無不合。而首揭所得稅法之規定一直未變更，僅補充解釋該稅法之行政院及財政部之
函釋變更，未及於法規之制定或修正，則上開函釋之變更應追溯至首開稅法頒布時生
效適用，且無行政法信賴保護原則之適用。」等情，而駁回再審原告在前訴訟之訴，
經核並無不合。再審原告所指財政部六十八年台財稅三八五○一號、行政院八十四年
財稅三七○○七號函，應為無效之函示一節，查其並非法規本身，亦非司法院現尚有
效之解釋或本院現尚有效之判例，揆諸首開說明，自無法規適用錯誤之問題，且確定
判決係適用所得稅法第四條第八款但書之規定，並非依據上開函示而為判決，業如前
述。再審原告上開主張，自無可採。再審原告另以所得稅法係稅捐稽徵法之特別法，
而所得稅法第九十四條第一項已規定「扣繳義務人於扣繳稅款時，應隨時通知納稅義
務人，並依本法第九十二條之規定，填具扣繳憑單發給納稅義務人，如原扣稅額與稽
徵機關核定稅額不符時，扣繳義務人於繳納稅款後，應將溢扣之款退還納稅義務人；
不足之數由扣繳義務人補繳，但扣繳義務人得向納稅義務人追償之」，足見扣繳義務
人即中科院院長及主辦會計有代納稅義務人繳納之義務，亦即補課之對象應係中科院
及其上級機關國防部或行政院，而非軍職員工，所以財政部及其所屬各區國稅局直接
向中科院非軍職員工追課五年所得稅之處分，有違所得稅法第九十四條第一項之規定
云云，查所得稅法第九十四條係就扣繳義務人如何扣繳稅額及其稅額如何退補而為規
定，此與本件再審原告係因辦理七十九年度綜合所得稅結算申報，經再審被告審查結
果發現漏報薪資所得，經依稅捐稽徵法第二十一條規定，核定補徵之情形，尚有不同
，再審原告認應優先適用所得稅法第九十四條第一項規定云云，即有誤解，其據以主
張確定判決有適用法規錯誤之情形，並無足採。至再審原告其餘主張之再審事由，均
係再述說其在前程序起訴所述實體法律關係之理由，並非主張確定判決有何適用法規
錯誤之情形，本院毋須一一審酌，併予明。綜上所述，本件再審原告之訴，難認有
再審理由，應予駁回。
據上論結，本件再審之訴為無理由，爰依行政訴訟法第三十三條、民事訴訟法第五百
零二條第二項，判決如主文。
中    華    民    國     八十八      年      十      月     二十二      日
                    行 政 法 院 第 四 庭
                                審 判 長 評  事      葉  振  權
                                         評  事      吳  錦  龍
                                         評  事      吳  明  鴻
                                         評  事      陳  光  秀
                                         評  事      尤  三  謀
右  正  本  證  明  與  原  本  無  異
                                         法院書記官  葛  雅  慎
中    華    民    國     八十八      年      十      月     二十二      日
